【裁判字號】    92,訴,1535
【裁判日期】    921125
【裁判案由】    常業重利
【裁判全文】
臺灣臺中地方法院刑事判決                        九十二年度訴字第一五三五號
    公  訴  人  臺灣臺中地方法院檢察署檢察官
    被      告  丁○○
    選任辯護人  張慶宗律師
                黃怡瑜律師
右列被告因常業重利案件，經檢察官聲請以簡易判決處刑（九十一年度偵字第一五○
四五號），本院台中簡易庭認不宜逕以簡易判決處刑，移由本院普通庭改依通常程序
判決如左：
    主  文
丁○○無罪。
    理  由
一、公訴意旨如後附起訴書所載。
二、按犯罪事實應依證據認定之，無證據不得認定犯罪事實，又不能證明被告犯罪者
    ，應諭知無罪之判決，刑事訴訟法第一百五十四條第二項、第三百零一條第一項
    分別定有明文；另事實之認定，應憑證據，如未能發現相當證據，或證據不足以
    證明，自不能以推測或擬制之方法，以為裁判基礎，最高法院四十年臺上字第八
    六號判例參照。本件公訴人認被告丁○○涉有常業重利之罪嫌，無非係以被害
    人戊○○之指訴，被告丁○○與共同被告丙○○（目前通緝中）到戊○○住處
    討債時，經戊○○報警當場逮獲，並扣得戊○○及其妻子盧素勤所簽發之本票一
    張、支票七張，及甲○○授權岱益顧問管理公司（下簡稱岱益公司）收取本件帳
    款之合約書一紙，該扣案之八張票據金額總計新台幣（下同）一百萬元，卻僅
    收四十萬元，如債款來源合法，為何不收其餘六十萬元，本件可取得之佣金為
    二十萬元，乃應收帳款之一半，以此巨額利潤，被告當知所收取者為地下錢莊之
    債務等為其依據。然訊之被告丁○○，固坦承與共同被告丙○○一起向戊○○討
    取四十萬元之帳款，惟辯稱：伊未經營地下錢莊，也未受僱於地下錢莊，伊不知
    戊○○如何積欠他人該些帳款，伊只是受友人乙○○之託，去向戊○○索討四十
    萬元兩次，第一次是九十一年七月底某日，與乙○○、共同被告丙○○一起去，
    沒見著戊○○，第二次是九十一年八月一日，與共同被告丙○○一起去，當天共
    同被告丙○○有問戊○○是否欠人家四十萬元，戊○○說那是重利，伊二人說不
    知道此事，共同被告丙○○就說要回去問看看，結果警察就來了等語。
三、戊○○於九十一年八月一日十四時四十許在警詢中之陳述，當事人及辯護人均未
    於言詞辯論終結前聲明異議，依刑事訴訟法第一百五十九條之五之規定，該陳述
    得為證據；又共同被告丙○○所在不明目前經本院通緝中而無法傳喚到庭說明，
    其於九十一年八月一日十五時許在警詢中之陳述，係案發初時於無準備之下所製
    作，反應直接，較無作假矯飾之情，可信度甚高，且為證明被告丁○○犯罪事實
    之存否所必要，依刑事訴訟法第一百五十九條之三第三款規定，亦得為證據，合
    先敘明。
四、經查，被害人戊○○在警詢中稱：「我於九十年七月十六日因當時急需現金，
    看到報紙上刊登票貼現金廣告，我就依廣告單上之電話號碼與對方一名綽號叫阿
    明之男子（姓鄭、嘉義人）聯絡‧‧‧至九十年七月十六日前後向該阿明之男子
    借貸四十九次」、「（問：該阿明之男子有無前往你住處向你索討借款？）該阿
    明之男子前後來我家大約有四至五次，每次來索討我均沒有錢還他，於是該阿明
    就委託討債公司來找我」、「（問：九十一年八月一日丁○○、丙○○進入你住
    處做何事？你是否認該兩名男子？）當時我開門讓對方進入屋內後，丙○○拿出
    我所開之面額三萬元支票說，係我公司叫我們過來向你索討該支票上之金額，並
    拿出我以前所開出之支、本票稱總共要向我索討四十萬元，我不認識該兩名男子
    」（參偵卷第十五～第十六筆錄），足徵戊○○當初係向一個蘇姓綽號阿明之男
    子借款，非向被告丁○○或共同被告丙○○借款，且被告蔡憲及共同被告丙○○
    係該阿明之男子多次向戊○○討債未果後放言要請討債公司討債後才出現向戊○○討債，是可信被告丁○○及共同被告丙○○僅係受託前往討債而已。共同被
    告丙○○於警詢中稱：「（問：你為何持有警方所查扣之票據？）我朋友綽號茂
    仔之男子在丁○○住處交給我，要我們依址向戊○○討債」、「（問：你共向戊○○收幾次債款？）二次，但都未收到」、「（問：茂仔有無告訴你支、本票來
    源？）有，是甲○○委託他去討債」、「（問：何種債務？）不知道」（參偵卷
    第七～第八頁筆錄），又證人乙○○在本院結證稱：「（問：是否認識綽號阿明
    之人？）不認識」、「（問：為何你要跟丁○○、丙○○去向戊○○要錢？）因
    為那時候是我去簽委託書的，是我與甲○○簽委託書的，當時我是岱益公司的員
    工，專門討債，討得多少錢，再按比例分」、「（問：當初簽授權合約時，你是
    否知道這筆債的來源？）不知道，他只跟我說是對方欠他的，沒有跟我說是欠什
    麼錢，他交給我一百萬元的票據，但只要我收四十萬元，我有問他為什麼，他說
    他常常去要，都沒有要到，對方一直開票給他，收了以後的傭金，就是一半，二
    十萬元」、「（問：你是否知道這是地下錢莊的錢？）不知道，我們公司不收地
    下錢莊的錢及賭債」、「（問：第一次去要錢時，丁○○、丙○○為何會與你去
    ？）我只是邀丙○○，當天因為丁○○剛好去找我，我們剛好要出門，所以就順
    便邀他一起去，第二次我去工作，而戊○○有約要拿錢給我，是他三天前打電話
    跟我約的，所以我就請丁○○、丙○○去收，丁○○不是岱益公司的員工，但丙○○是」、「（問：支票、本票是否為甲○○交給你們的？）是的」、「（問：
    當初為何會有甲○○這個客戶來找你們？）是一個朋友阿偉給甲○○我們的電話
    ，甲○○打電話與我們聯絡」、「（問：傭金如何分配？）二十萬元，公司拿三
    成，我們拿七成，七成的部分，由我、丁○○、丙○○三人平均分配」、「（問
    ：是否有懷疑這筆錢是地下錢莊的？）沒有，但是甲○○說是戊○○一直到期後
    ，沒有錢償還，才又開票出來的」、「（問：平時討債如何分傭金？）都是討債
    金額的一半」、「（問：岱益公司有否申請營利事業登記證？）有」（參本院卷
    第一一七～第一二一頁審判筆錄），渠二人所言與被告丁○○在本院所述，經核
    完全相符，再證諸扣案之甲○○授權岱益公司收取四十萬帳款之合約書（參本院
    卷第五五頁），顯見本件被告丁○○及共同被告丙○○去向戊○○討債係受乙○○之委託，而乙○○係受甲○○之委託，且證人乙○○及共同被告丙○○亦均稱
    不知所收之帳款係重利債務。觀諸該扣案之甲○○授權岱益公司收取本件帳款
    之合約書，其內容載：「壹、甲○○同意委託岱益公司之服務事項為逾期應收帳
    款之催收。‧‧‧參、代辦服務報酬為四十萬元實際收回金額百分之五十」，可
    見該授權合約書上對於受託收取之帳款僅概寫為逾期應收帳款，並未載明其來源
    ，參諸岱益公司之登記營業項目中，確有逾期應收帳款管理服務業一項，此有該
    公司之登記資料一紙在卷可佐（參本院卷第一三一頁），本院認岱益公司既以代
    人催收逾期帳款為業，其接受甲○○之委託向戊○○催收帳款，乃極正常之事，
    而收款公司所據以收款者，乃委託人提出之債權憑證，例如本件之支、本票，或
    其他借據等等，是以只要委託人可以提出債權憑證，一般受託公司並不會進一步
    追究其債權債務之原因關係，縱然追究，委託人也不一定吐實，況本件委託人甲○○只提出支、本票，未提出其他如借據類之憑證，岱益公司更無從認知委託人
    與戊○○間係重利之借貸關係，故乙○○謂其不知本件所索討者為借貸之重利債
    務，與經驗法則尚無違背，如無積極證據證明其確實明知，自不能以推測或擬制
    之方法遽為認定，茲乙○○既不知催討者為何種債務，當可信受其委託之被告也
    不知。證人乙○○謂「甲○○交給我一百萬元的票據，但只要我收四十萬元，
    我有問他為什麼，他說他常常去要，都沒有要到，對方一直開票給他」等語，核
    諸被害人戊○○稱：「該阿明之男子前後來我家大約有四至五次，每次來索討我
    均沒有錢還他，於是該阿明就委託討債公司來找我」甚為相符，本院忖諸票據屆
    期無法兌付時再簽發新票據延期而未將舊票據取回之情，乃社會上常見之事，而
    認非能以僅收四十萬元，不收其餘六十萬元，應收帳款與票據總金額不符，遽斷
    被告必知該帳款來源不合法。證人乙○○稱「本件收了以後的傭金，就是一半
    ，二十萬元」、「平時討債傭金都是討債金額的一半」，可知岱益公司平常受託
    收取帳款之佣金，即是所收帳款之一半，本件並無例外；茲按一般債權人多係於
    自己迭次討債未果，甚至經由法院合法之強制執行無功後，方會委託討債公司以
    其他方式代為處理，而討債公司之高佣金及以暴力手段討債亦時有所聞，今岱益
    公司既為討債公司，其收取之佣金當然很高，故本件亦非能以可取得二十萬元佣
    金，推認被告必知所收取者為地下錢莊之債務。綜上所述，本院認被告所辯為真
    ，堪以採信，其既不知所受委託收取者為他人重利之債務，當非能遽令其與該阿
    明之男子共負重利之罪責。此外，復查無任何積極證據足資證明被告有何公訴人
    所指之犯行，依右揭條文規定，自應為被告無罪之諭知。
據上論斷，應依刑事訴訟法第四百五十二條、第三百零一條第一項，判決如主文。
本案經檢察官己○○到庭執行職務
中      華      民      國    九十二    年     十一     月    二十五    日
                              台灣台中地方法院刑事第十三庭
                                  審判長法  官  許旭聖
                                        法  官  許月馨
                                        法  官  李秋娟
右正本證明與原本無異。
如不服本判決，應於判決送達後十日內向本院提出上訴狀，上訴於臺灣高等法院臺中
分院( 須附繕本 )。
                                        書記官
中      華      民      國    九十二    年     十一     月    二十五    日


司法院資訊處製作；財團法人民間司法改革基金會備份。
